【裁判字號】    98,重訴,469
【裁判日期】    990723
【裁判案由】    履行契約
【裁判全文】
臺灣臺中地方法院民事判決  98年度重訴字第469號
原      告  丙○○
訴訟代理人  張志新律師
被      告  丁○○
訴訟代理人  宋永祥律師
            鄭志誠律師
上列當事人間履行契約事件，本院於民國99年6月24日言詞辯論
終結，判決如下：
    主    文
原告之訴及假執行之聲請均駁回。
訴訟費用由原告負擔。
    事實及理由
一、原告起訴主張：被告於民國（下同）97年12月5日，全權委
    託訴外人甲○○出售其所有台中縣清水鎮○○○段十塊寮小
    段第48地號土地（下稱系爭土地），而甲○○業於98年3月3
    日代理被告以新台幣（下同）1120萬元整將系爭地出售予原
    告，並約定兩造應於98年3月10日上午10時簽訂系爭土地買
    賣契約書，原告亦已依約給付定金350萬元，由被告之代理
    人甲○○代為收受，系爭土地之買賣契約業已成立，惟被告
    卻於98年5月4日，將系爭土地出售於訴外人林志謙，並於同
    年6月15日辦理移轉登記完竣，且設定高額抵押權，被告惡
    意違約，已陷於給付不能，且給付不能之事由可歸責於被告
    ，爰依民法第249條第3款之規定及買方定金收款憑證第6條
    後段約定請求被告應加倍返還所收受之定金即總計700萬元
    等語。並聲明：被告應給付原告700萬元，及自支付命令送
    達之翌日起至清償日止，按年息5%計算之利息；原告願供擔
    保，請准宣告假執行。
二、被告則以：
  (一)系爭土地所有權原為訴外人吳文其，因吳文其與被告間有土
    地糾紛存在，被告遂委託甲○○全權處理系爭土地之糾紛，
    被告並再與甲○○約定，待系爭土地糾紛處理完畢後，即將
    系爭土地委託甲○○出售，並由訴外人乙○○代理被告於97
    年12月5日與甲○○簽定委託書(下稱系爭委託書)。惟甲○
    ○並未解決土地之糾紛，且系爭土地於98年3月10日當時仍
    遭法院查封中，被告尚未取得系爭土地之所有權，根本無從
    與任何買方簽定買賣契約。
  (二)被告於簽定系爭委託書後，為順利買受系爭土地，除與吳文
    其及其債權人達成和解，被告又再支付340萬元予吳文其之
    債權人，被告乃與甲○○於98年2月1日再次簽訂協議書（以
    下簡稱系爭協議書），約定自98年2月2日起30日內，由被告
    及甲○○各自就系爭土地尋找買主，以價金較高者成交。被
    告僅授權甲○○代為尋找系爭土地之買主，甲○○在未經向
    被告確認之前，並無自行決定系爭土地售價之權限，更遑論
    向買主收受定金之行為。是甲○○在向被告確認前即自行與
    原告約定系爭土地之售價為1120萬元，擅自收受350萬元定
    金，並與原告簽定買方定金收款憑證之行為，顯已逾越被告
    之授權而屬無權代理之行為，經被告於98年3月6日、3月7日
    分別以龍井新庄郵局第65、66號存證信函，及98年5月11日
    龍井新庄郵局第99號存證信函，向原告及甲○○表示不承認
    甲○○所為上開行為之意思，依民法第170條規定對被告不
    生效力。原告自不得請求被告加倍返還定金。
  (三)又系爭協議書第5條約定明確載明被告對甲○○授權事項及
    範圍，原告顯然明知或可得而知甲○○並無自行決定系爭土
    地售價之權限，亦無代為收受定金之權限，故依民法第169
    條規定，原告亦不得依表現代理之規定，主張被告應負授權
    人之責任。再者，衡諸一般買賣不動產之交易實務，買方於
    訂約前支付予仲介或賣方代理人定金，通常僅有20萬元至50
    萬元不等，且原告於給付定金之前，根本未與被告見面，亦
    未至系爭土地之現場進行勘查、鑑界等事宜，原告亦知悉系
    爭土地於98年3月3日準備遭台中地方法院查封拍賣，原告竟
    仍願先支付超過土地買賣價金三分之一之高額定金予甲○○
    ，顯不合常情。
  (四)又原告用以支付定金之支票並非原告所開立，而係陳傅阿滿
    ，並指定原告為受款人之支票，足見該支票並非為支付系爭
    土地之定金所開立，另陳傅阿滿之帳戶於98年3月間僅有一
    筆支付2,483元之交易紀錄，其帳戶餘額僅有42,495元，該
    帳戶餘額顯不足以支付350萬元之票款，足證原告於交付支
    票自始無使支票兌現之意思，亦無支付350萬元定金之真意
    ，且甲○○於98年3月3日收受350萬元之支票迄今一年餘，
    亦配合原告未提示支票，以免令其退票等情，是原告與甲○
    ○間就系爭土地所成立之買賣合意，亦為通謀虛偽意思表示
    ，應屬無效。
  (五)並聲明：原告之訴駁回；如受不利判決，被告願供擔保，請
    准免於假執行。
三、原告主張甲○○已代理被告就系爭土地與原告以總價1,120
    萬元成立買賣契約，並代為收取面額350萬元之支票為定金
    云云。被告則辯稱：甲○○無代理被告與原告簽訂土地買賣
    契約之權限，縱有代為簽約之權限，上開買賣契約係甲○○
    與原告間通謀虛偽意思表示，依民法第87條第1項規定為無
    效云云。是本件所應審究者為(一)甲○○就系爭土地之買賣及
    代為收受350萬元之定金是否有權代理？(二)原告與甲○○間
    就系爭土地買賣是否為通謀虛偽意思表示？(三)系爭土地買賣
    是否已經成立生效？原告是否得向被告請求加倍返還定金？
    經詳述於下：
  (一)甲○○就系爭土地之買賣及代為收受350萬元之定金是否有
    權代理？
  1.原告主張系爭土地原為吳文其所有，因被告就其買受之系爭
    土地，與吳文其間有土地所有權移轉登記糾紛，遂於97年12
    月5日委託甲○○處理，雙方訂有委託書，約定由甲○○全
    權處理系爭土地糾紛事宜，待該糾紛處理完畢後，被告委由
    甲○○以830萬元價格出售，出售價格超過830萬元之價金均
    歸甲○○所有以為報酬等情，固為被告所不爭執，並有原告
    提出被告自認為真正之委託書1份為證，堪信原告此部分主
    張為真正。被告辯稱：被告與甲○○嗣後於98年2月1日簽訂
    協議書，更改原系爭委託書內容等語，亦據被告提出原告所
    不爭執之協議書1份為證，亦堪認被告前揭所辯為可採。
  2.再依卷附系爭委託書內容約定：「立委託書人：丁○○，茲
    因臺中縣清水鎮○○○段十塊寮小段48地號（3918平方公尺
    ）土地糾紛事件，特委託受託人：甲○○，全權處理該地糾
    紛事宜，待該糾紛處理完畢後，委託人即應將該筆土地全權
    委託受託人出售，委託人將此土地出售之價格定為新臺幣捌
    佰參拾萬元整，由受託人代為出售，其出售價超出捌佰參拾
    萬元整之價金均歸受託人所得以為報酬，絕無異議。…」。
    而卷附系爭協議書則約定：「三、甲方（即被告）就為原於
    97年12月5日委託乙方（即甲○○）代為處理有關本標的買
    賣糾紛事宜，於今98年2月1日再行協議以下事項。…四、甲
    方委託代售本標的物之價金甲方取回400萬，乙方可分得100
    萬之價金，爾後若有多餘之價金扣除銀行應繳利息及代書辦
    理各項受續費外，1/2由乙方捐於甲方為慈善基金。五、本
    協議期間，自98年2月2日和原賣方達成和解後，於30日內雙
    方各找買主，以價金較高者成交，但甲方之銷售價需高於乙
    方買主50萬元為準。六、於約定期間內若尚無買方出現，甲
    乙方同意續延一個月（以此類推得以延續）。」，依系爭委
    託書載明「全權委託受託人出售」，系爭協議書則載「雙方
    各找尋買主」觀之，被告抗辯曾因其事後須支付更多購買土
    地成本，為使其取得更多買賣價金，系爭協議書約定，甲○
    ○之報酬應由系爭土地買賣價金先扣除合約書約定之被告買
    系爭土地之成本，再依協議書之約定給付報酬，應屬合乎事
    理。系爭協議書雖未載明價金應扣除被告購買土地成本再計
    算甲○○所得報酬，但已載明援引合約書內容，須扣除被告
    購買土地成本後計算甲○○所得報酬。另參諸甲○○亦證稱
    ：系爭協議書係委託書之延伸等情（詳參本院99年2月25日
    言詞辯論筆錄）以觀，足見被告稱土地買賣價金之分配援引
    委託書之約定與甲○○稱委任內容援引委託書，是系爭協議
    書之真意係除土地出售價金外，並特別約明賣方亦得自行找
    買主，及約定甲○○除代尋買主外，仍有代為簽約出售系爭
    土地之權限。
  (二)原告與甲○○間就系爭土地買賣是否為通謀虛偽意思表示？
    原告主張甲○○已代理被告就系爭土地與原告以總價1,120
    萬元成立買賣契約，並代為收取面額350萬元之支票為定金
    云云。被告則辯稱：上開買賣契約係甲○○與原告間通謀虛
    偽意思表示，依民法第87條第1項規定為無效云云。按當事
    人主張有利於己之事實者，就其事實有舉證之責任，民事訴
    訟法第277條定有明文，是應由被告就甲○○代理與原告間
    之買賣行為，兩人均有故意為不符其真意之表示為舉證。經
    查：
  (1)不動產買賣之定金，依不動產仲介業之常規，為總價金之2
    ％至5％，此乃眾所周知之事實，被告向吳文其以480萬元總
    價買受系爭土地時，其亦以25萬元為定金，有被告所提出而
    為原告所不爭執之土地買賣契約書1份附卷足稽。而本件原
    告與甲○○就系爭土地訂立之「買方定金收款憑証」，其買
    賣價金為1,120萬元，定金竟高達350萬元，已與常情有背。
    而原告對本件定金過高一節，於他案（即台灣高等法院台中
    分院99年度上字第2號）中到庭陳證稱：因恐出賣人反悔，
    其意圖取得高額違約金乃由其決定此高額定金云云（見該案
    卷第123頁準備程序筆錄）。是證人甲○○到庭陳證稱：一
    般正常買賣契約定金都是總價金的三成為基準（詳參本院99
    年2月25日言詞辯論筆錄）云云，即係虛偽之詞，不得為原
    告有利之認定。
  (2)又原告係專門投資土地之人，為甲○○於他案陳明（見99年
    度上字第2號卷第119頁準備程序筆錄），而原告自承與甲○
    ○係數年舊識，是原告與甲○○就定金乃為價金之一部分，
    將來成約後其屬價金之一部分之交易常情，應知之甚稔。原
    告於98年3月3日交付作為定金之系爭面額350萬元之支票，
    發票人為陳傅阿滿、受款人竟為原告，而非以被告為受款人
    ，顯與一般定金交付之常情有不符。又原告雖陳稱：其有在
    支票後面背書云云，惟原告在前述99年度上字第2號案件中
    自承：伊交付系爭支票予甲○○時，並未背書蓋章，約二、
    三天後即98年3月5、6日左右，被上訴人把支票拿回來要伊
    背書。（見該案卷第122頁準備程序筆錄），而原告自承使
    用支票之資歷達50餘年（見該案卷第123頁），與甲○○從
    事處理法院拍賣物或不動產仲介多年，依理均當明知原告交
    付指定付款人為其自已且未背書之支票，持票人根本無法兌
    現。顯見原告於98年3月3日為定金支票之交付時，即無支付
    定金之真意。其辯稱於支票上指定付款人係恐支票遺失云云
    （詳參本院99年5月13日言詞辯論筆錄），顯非合理，不足
    取信。原告於系爭支票受款人欄上簽署原告姓名，反足證明
    原告交付系爭支票時並無支付票款之意，係恐支票經他人提
    示，方將受款人載以自己名義，而此亦為甲○○收受時所明
    知，更足認原告與甲○○二人於交付或收受系爭支票時，雙
    方均無使之兌現或為提示之意思。至嗣後事後甲○○雖持系
    爭支票向原告要求其背書，但亦係其於98年3月3日向被告請
    求簽約，經拒絕並以存証信函終止委任關係之故，惟此尚不
    能証明原告於交付系爭350萬元支票時即有支付定金之真意
    。
  (3)另原告固陳稱：「這筆土地是甲○○跟我介紹，價金部分我
    也是跟甲○○談的，最開始…甲○○開價1400萬元，後來說
    要1300萬元，我跟他出了1120萬元成交。這過程當中我並沒
    有與賣方直接見面…我不曉得他有無跟賣方確認出售意願…
    訂金數額是由甲○○跟我說要收350萬元…」等語（詳參本
    院99年5月13日言詞號論筆錄）；惟原告於另案（即台灣高
    等法院台中分院99年度上字第2號）中，則到庭陳證稱：「
    剛開始開價1300多萬元，伊於98年2月20日看土地就已談好
    1,120萬元之價金、洽談過程伊太太陳傅阿滿也在場，350
    萬元定金係伊決定，談好後約定並再等到98年3月3日上午到
    我家簽約，係因被上訴人（即甲○○）說要約賣方一起來等
    語（見該案卷第122頁準備程序筆錄）。而甲○○於另案中
    亦陳稱：伊開價1400萬元，原告並未要求見地主，殺價到11
    20萬元，洽談買賣土地過程只有伊與原告知道，因伊與被告
    之協議書於98年3月3日到期，故伊於當天去找原告問其是否
    可決定，當日下午在原告家中簽約、二人共同決定定金350
    萬元等語（詳見該案卷第119頁反面、第120頁準備程序筆錄
    ）。二者就開價、定金之決定者、洽談時何人知悉等買賣契
    約之關鍵處均為不一之陳述，審諸證人甲○○為利害關係人
    ，已與被告另案訴訟中，如本件契約成立，其將可向被告求
    償，是其證詞顯有偏頗之虞。再參以原告及甲○○均為從事
    數十年之土地買賣，原告於98年3月3日與甲○○簽約時，系
    爭土地尚為訴外人吳文其所有，且為吳文其之債權人台灣土
    地銀行查封執行中，業經99年度上字第2號承審法官調閱本
    院97年度執字第67284號執行卷查明屬實。縱甲○○曾出示
    被告與吳文其、吳文其之債權人湯振祿、陳茂村、陳啟煌於
    98年2月2日簽訂之和解書，但尚未能確認被告已依約履行並
    取得系爭土地之所有權前，原告未考量土地所有權移轉風險
    ，遽支付高額定金，即有違常理。且甲○○既稱決定高額定
    金目的意在高額違約金，但於定金支票指名原告為受款人，
    復未背書以免支票為他人兌領等情觀之，顯見原告並無支付
    定金，以履行買賣契約買受系爭土地之真意，且此亦為甲○
    ○所明知。
  (4)再參以甲○○自承其職業為處理法院拍賣土地之仲介，本件
    係伊由網路上知悉法院拍賣系爭土地而自行找上被告之母乙
    ○○，伊費了很多精神、人脈處理原土地所有權人吳文其之
    債權人即前民意代表湯振祿、陳茂村、陳啟煌等情（詳見99
    年度上字第2號卷第134頁、第119頁反面）；證人林森龍證
    稱伊與被上訴人去找乙○○十次以上、伊個人去四次以上，
    負責與乙○○協調等情以觀，益證甲○○明知不動產交易中
    之關鍵與法院執行處拍賣程序，其於與被告委任契約期間最
    後一日，明知被告復尚未取得所有權前，甲○○既明知原告
    無買賣之意思而為買賣之表示，甲○○亦附合而為表示，並
    約定支票發票日前簽定買賣契約，甲○○無非藉以取得其與
    被告協議書所定之報酬，而原告圖謀取得高額違約金。
  (5)另甲○○嗣後未將系爭定金支票交予被告，且未任何提示系
    爭定金支票之行為，足認甲○○實無交付定金予被告之行為
    存在；而經本院向台中市第二信用合作社函詢系爭支票發票
    人陳傅阿滿支票帳戶98年3月間之交易明細，參諸該交易明
    細，於98年3月間該帳戶僅曾有一筆支出2,483元之交易紀錄
    ，其帳戶餘額僅有42,495元，與支票面額350萬元相較，二
    者相差達340餘萬元之鉅，更足證甲○○於98年3月3日收受
    支票迄至98年3月20日之發票日止，該帳戶餘額顯不足以支
    付350萬元之票款。且原告簽發交付系爭支票時，並無使支
    票於發票日即98年3月20日兌現之真意，否則何以該系爭支
    票帳戶為何於發票日無足夠之款項存入，豈不造成退票。而
    本件支票持有人甲○○竟與原告配合，迄今事隔年餘從未提
    示，足證原告於交付支票時，自始即無使第三人提示及使支
    票兌現，自亦無支付350萬元定金之真意，在在顯示本件即
    98年3月3日時確無真實之買賣合意。洵堪認定原告無履行本
    件買賣契約之真意。是原告與甲○○間所為買賣系爭土地之
    約定，確屬通謀虛偽意思表示，應為無效。
  (三)系爭土地買賣是否已經成立生效？原告是否得向被告請求加
    倍返還定金？
  (1)按交付定金之目的在擔保契約之成立及履行，而由契約當事
    人之一方交付他方，苟該定金在簽訂契約時，尚未給付所約
    定之現金、銀行本票、當日即期支票之保障或未約定交付之
    未到期支票係代物清償，自難認已給付定金。本件原告與甲
    ○○於98年3月3日簽約時，約定於98年3月10日簽訂不動產
    買賣契約書，但系爭支票發票日係98年3月20日，姑不論發
    票人帳戶無足夠存款以供支付，其於簽約時並未給付出賣人
    任何保障，亦未約定支票給付為代物清償。自難謂原告所交
    付之未到期支票，足堪保證出賣人之權利，即難認甲○○已
    代被告收取定金以證明契約之成立。綜上所述，本件顯難認
    原告與甲○○於98年3月3日就系爭土地所訂之買賣契約已有
    效成立。
  (2)按定金，除當事人另有訂定外，契約因可歸責於受定金當事
    人之事由，致不能履行時，該當事人應加倍返還其所受之定
    金。民法第249條第3款固定有明文，惟本件原告實未給付被
    告任何定金，已如前述，原告請求被告加倍返還無理由。又
    當事人得約定債務人於債務不履行時，應支付違約金。民法
    第250條第1項固定有明文。且原告與甲○○所擬買方定金收
    款憑證第6條後段約定「但買賣契約不能簽訂可責於賣方時
    ，乙方（即甲○○）需督促賣方加倍返還所受之定金。依其
    文義固屬違約金給付條款，惟原告與甲○○所擬買方定金收
    款憑證載之買賣契約實係原告與甲○○通謀虛偽意思表示而
    無效，且原告未給付任何定金亦如前述，原告爰引無效之違
    約金約定條款請求被告給付700萬元，亦無理由。
四、綜上所述，本件原告與甲○○所擬買方定金收款憑證所載之
    買賣契約為原告與甲○○通謀虛偽意思表示無效，原告與甲
    ○○於98年3月3日就系爭土地所訂之買賣契約並未生效，且
    原告未給付任何定金予被告，原告對被告無定金返還請求權
    ，亦無違約金給付請求權，原告依民法第249條第3款之規定
    及買方定金收款憑證第6條後段約定請求被告應給付原告700
    萬元，及自支付命令送達之翌日起至清償日止，按年息5%計
    算之利息，為無理由，應予駁回。原告之訴既經駁回，其假
    執行之聲請失所附麗，應併予駁回。
五、本件事証已瑧明確，兩造其餘主張及所提證據，經審酌與判
    決結果不生影響，不予一一論述，附此敘明。
六、訴訟費用負擔之依據：依民事訴訟法第78條。
中    華    民    國    99    年    7    月    23    日
                  民事第二庭    法  官  涂秀玲
正本係照原本作成。
如對本判決上訴，須於判決送達後20日內向本院提出上訴狀。
中    華    民    國    99    年    7    月    23    日
                                書記官  鐘麗芳

司法院資訊處製作；財團法人民間司法改革基金會備份。
